臺灣高等法院刑事判決　　　　　　　　 96年度上訴字第611號
上　訴　人
即　被　告　乙○○
選任辯護人　陳鎮　　律師
上列上訴人因偽證案件，不服臺灣板橋地方法院95年度訴字第24
04號，中華民國95年12月11日第一審判決（起訴案號：臺灣板橋
地方法院檢察署95年度偵字第3903號），提起上訴，本院判決如
下：
    主  文
上訴駁回。
    事  實
一、乙○○與甲○○係朋友關係，明知其於民國九十三年十二月
    十六日十五時許，在丙○○位於臺北縣新莊市○○街一三四
    巷二號十三樓之住處，由丙○○提示給其觀看之本票一紙（
    發票人為丙○○、甲○○、丁○○、發票日為九十三年七月
    十八日、指定人為戊○○、面額新臺幣〈下同〉七百萬元，
    下稱系爭本票）上，有以電腦列印字體載明「中華民國九十
    三年七月一十八日」等關於發票日之記載，竟基於偽證之犯
    意，於九十四年四月十九日十四時五十四分許，在原審法院
    三重簡易庭第一法庭，原審法院審理甲○○對戊○○所提出
    之確認系爭本票債權不存在案件審判時（九十四年度重簡字
    第二九五號），就系爭本票是否有記載發票日之與案情有重
    大關係事項，於供前具結後，為：「‥‥我勸丙○○與原告
    甲○○解決問題，當時丁○○也在現場，丙○○就拿本票向
    我說，叫原告不要亂來，不然要拿票告他，當時金額及日期
    是空白的，日期包括第一行的日期及最後一行的發票日沒有
    記載，但發票人三個人均有簽名及蓋章，我當時有要丙○○
    影印下來，丙○○說不願意，他要告原告，也不給原告看」
    、「丙○○有叫我看仔細」、「金額欄沒有蓋指印」（起訴
    書未詳載此部分陳述）等語之虛偽陳述。
二、案經戊○○告發臺灣板橋地方法院檢察署檢察官偵查起訴。
 　　理?由
一、訊據被告乙○○固不否認曾於上揭時、地，在具結後為上開
    證詞，惟矢口否認有何偽證犯行，辯稱：作證時確實依據目
    睹之景象為符合事實之陳述，當時丙○○是整本書夾拿給伊
    看的，伊當時也不是要處理甲○○與丙○○之間的債務問題
    ，伊只是處理丙○○在大陸犯下走私案件的問題；還有伊跟
    丙○○購買機器，但是吳某把電路板拆掉的事情。當時丙○○是向利雨潔拿系爭本票的影本給伊看，那張本票下面只有
    寫中華民國、年、月、日，伊並無偽證犯意云云。
二、本院查：
(一)、被告上揭犯罪事實，有證人丙○○、利雨潔於原審審理、
      偵查中之證詞、證人丁○○於偵查中之證詞、系爭本票影
      本一紙、原審法院九十四年度重簡字第二九五號民事案件
      九十四年四月十九日訊問筆錄、證人結文各一份可資佐證
      。
(二)、證人丙○○證稱：本件是甲○○、丁○○和伊三人在大陸
      投資漢錡精密模具有限公司（下稱漢錡公司）週轉金的問
      題，之前股東有協議，由伊出面跟戊○○借支，戊○○以
      他的三間房子向國泰世華新莊分行抵押借八百萬元，將其
      中七百萬借給伊等人，股東協議，因為沒有提供任何擔保
      ，所以有簽一張本票七百萬元作為還款擔保。該七百萬元
      是一次借，由銀行直接撥款到戊○○戶頭，戊○○將存摺
      及印章放在伊這邊，系爭本票是由伊製作的，伊是拿之前
      的一張本票範本，把受款人、日期、住址都打好了，但是
      沒有寫上金額，到期日當初是空白，發票日是因為之前就
      協調好哪一天要簽發這張本票，所以發票日也請小姐打好
      了。三人簽發本票時，發票日期就已經打好了，簽名時第
      一個是伊簽的，第二個是甲○○，第三個是丁○○簽的，
      但丁○○在簽的時候他有遲疑了兩、三分鐘，仔細看過本
      票內容才簽的，本票上所載票面金額七百萬元是伊寫的，
      金額、個人、發票日期是蓋伊的指印，其他都是他們個人
      蓋指印在他們個人簽名的部分，伊先在金額及伊自己簽名
      的那裡蓋自己的指印，等另外兩位簽名蓋指印之後，因為
      最後的日期伊請小姐先打好的，所以伊最後又在發票日期
      那裡蓋伊的指印。本票的發票日那天就是伊實際簽發的那
      天，在金額、發票日蓋指印，也在同一天。當時被告帶同
      約七個討債公司的人來伊建技公司，伊還有通知警方過來
      ，被告是甲○○委託而來，甲○○本身是股東，要求要退
      股，因為甲○○在大陸有虧空漢錡公司，伊要求他把帳目
      交代清楚，伊曾拿著檔案夾把這張本票秀了兩、三秒給被
      告看，伊拿出系爭本票是要讓他了解甲○○等人還有欠戊○○錢，所以要先解決對外的債款，再來談內部的問題，
      伊當時坐著，從包包內拿出透明的檔案夾，高舉伊的手，
      將系爭本票原本出示給坐在圓桌在場人士看，當時被告在
      伊的右前方，距離約一點五步，也是坐著，伊把檔案夾秀
      給被告看的時候，伊說甲○○等人現在還有欠別人錢，先
      處理本票的事情，伊秀完系爭本票後，被告並未要求要看
      一下伊的檔案夾等情（九十五年十一月二十七日審判筆錄
      ）。與證人利雨潔證稱：系爭本票打字部分係伊製作，當
      時由丙○○給伊他己擬好的稿，是基本格式，因為之前都
      有開過，只是抬頭等細節要改一下，他有先拿之前的範本
      ，把抬頭等地方改一改，而後再給伊打本票，範本有基本
      的格式，但有空白的地方沒有填，丙○○先用手擬稿，伊
      依照他的範本另外從電腦叫出檔案再打一張。伊可以確定
      ，重要的部分伊有打上去，包括金額、抬頭、最後面的日
      期，因為這是最基本的。這張本票是一次打完再列印出來
      ，本票下方之九十三年七月一十八日記載亦係由伊同時打
      的。列印完成，交給丙○○之後，並無再拿回這張本票，
      在這張本票上面做更改。丙○○只有去大陸投資的那陣子
      才有在作本票，但數量也不多，在本案系爭本票之後就很
      少了，亦不曾打過只有年月日，但沒有數字之本票等情（
      同前審判筆錄，九十五年度偵字第三九○三號卷，第六十
      四、六十五頁）；證人丁○○證稱：伊在本票上蓋指印、
      簽名時，本票上面已經寫好七百萬元等情（九十四年度交
      查字第七一六號卷，第七十三、七十四頁），均互核相符
      。衡情證人丙○○、丁○○均為系爭本票之發票人，依法
      應負票據發票人之責任，應不致故為不利於己之虛偽證述
      ，而自負票據責任。
(三)、丙○○、丁○○、甲○○簽發系爭本票當天，同時簽訂擔
      保契約，此有原審九十四年度重簡字第二九五號影印卷附
      擔保契約一件在卷可稽。該契約約定由戊○○提供台北縣
      新莊市三筆不動產作為向國泰銀行申請貸款之擔保品，借
      款八百萬元，其中七百萬元作為環信公司轉投資漢錡公司
      運用週轉金，足認丙○○、丁○○、甲○○簽發系爭本票
      時，已確定環信公司投資漢錡公司欲籌借之資金為七百萬
      元，毋庸待日後商定，系爭本票，當時即可填載完成。
(四)、系爭本票係以電腦列印字體載明「中華民國九十三年七月
      一十八日」，本難於事後以列印方式精確套印於原已列印
      完成之「中華民國、年、月、日」間，若係因故於事後填
      載，衡情亦無強以電腦打字後列印方式填載之必要，堪認
      前揭證人丙○○、利雨潔、林得利證述之情節屬實，系爭
      本票之金額、發票日期等項，於丙○○、丁○○、甲○○
      簽署時，已同時填載完成乙節，已可認定。
(五)、被告雖辯稱當時所見丙○○出示之本票係影本云云；然查
      ：被告於九十四年四月十九日十四時五十四分許，在原審
      法院三重簡易庭就甲○○對戊○○所提出之確認系爭本票
      債權不存在案件（九十四年度重簡字第二九五號）作證時
      固稱：當初是因兩造間有在大陸投資漢琦公司的債務問題
      ，大約在「九十三年十二月十六日下午三時」許，訴外人
      陳景生邀同伊及原告一起去找丙○○先生，要處理三個問
      題，‧‧‧，當時丁○○也在現場，丙○○就拿系爭本票
      向伊說，叫原告不要亂來，不然要拿本票告他，當時「金
      額及日期」是空白的，日期包括第一行的到期日及最後一
      行的發票日沒有記載，但發票人三個人都有「簽名及蓋章
      」等語。核之該民事案件告訴人甲○○係訴稱：被告（按
      指戊○○）執有原告（按指甲○○）與丙○○、丁○○所
      共同簽發之發票日為九十三年七月十八日，未載到期日，
      面額為七百百萬之本票乙紙（按即系爭本票），經向法院
      聲請以九十四年度票字第二八一號裁定准予強制執行在案
      ，惟系爭本票係供甲○○與丙○○、丁○○、高吳秋陣合
      資之環信投資有限公司（下稱環信公司）投資大陸漢錡公
      司籌措資金之用，原告簽發時，因尚未確定借款之金額，
      故本票上之金額欄空白未填載，必須經商定金額後，得原
      告同意始能填載，不料在未經原告同意下，竟遭人填上七
      百萬元之金額，該本票構成偽造之票據，當屬無效等情。
      顯然並未爭執於系爭本票上簽名時，九十三年七月十八日
      之發票日已填載完全，此與被告前揭證詞已有不同。
(六)、觀卷附系爭本票影本（業經檢察官當庭勘驗與原本相符）
      所載，發票人欄上並未經發票人蓋章，則被告證稱發票人
      三人都有「蓋章」乙節，亦屬有疑。衡情在前揭確認本票
      債權不存在之案件中，被告若係就「影本」之記載作證，
      顯然毫無意義；且丙○○無端於影印時故為塗消票據應記
      載事項，而將顯然無效之票據影本出示於他人，又未顯示
      實際債權額，反無從達到彰顯債權在握之目的，更屬無謂
      之舉，而難置信。是即令被告係於作證時隱匿所見為影本
      之事實，仍屬虛偽陳述；反之，被告於證述時，更對於本
      票上從未存在之「蓋章」為肯定陳述，且強調「丙○○有
      叫我看仔細」、「金額欄沒有蓋指印」（九十四年度重簡
      字第二九五號影印卷，第三十頁），嗣後仍稱「當時我說
      的話都是實在的」（九十四年度交查字第七一六號卷，第
      五十頁）、「（當時的回答）是真實的」、「（系爭本票
      上發票日、到期日、金額）我當時看到的確實是空白的」
      （九十五年度偵字第三九○三號卷，第二十六頁），亦顯
      非出於過失、誤認而為不實證述。
(七)、系爭本票原已於簽發當日填載完成，丙○○、丁○○、甲○○對於發票日期業已填載乙節並無爭執，而丙○○既已
      明確證稱係出示系爭本票原本於被告，亦無在出示影本前
      故為塗消金額、日期記載之動機及必要性，被告在原審法
      院九十四年度重簡字第二九五號案件係故意為虛偽證述，
      已屬灼然。
(八)、證人甲○○固證稱：共同簽發系爭本票，係因為當時公司
      欠缺周轉金，所以由董事長丙○○向他姑姑借錢，伊是第
      二個簽的。當時到期日沒有記載，受款人伊沒有印象，發
      票日伊沒有很清楚的記得上面有沒有記載，金額伊也不記
      得有沒有寫，因為當天還有另外簽一份擔保契約書，這是
      九十三年七月間的事情，簽完本票時，股東有確認向第三
      人借款的金額為七百萬元，七百萬元的部分，記載在同一
      天簽的擔保契約上，但本票上面沒有寫金額，當初是基於
      信任，而且當天都很晚了，大家想趕快簽一簽就回家了等
      語（同前審判筆錄）。然查: 證人甲○○於提起民事訴訟
      時，從未爭執關係民事訴訟勝敗之系爭本票發票日期未記
      載，於本案偵查中作證時，證稱系爭本票於九十三年七月
      十八日開立時，日期、金額均未填寫，系爭本票下面只有
      中華民國、年、月、日而已，沒有九十三、七、一十八之
      字樣，亦無金額等情（九十五年度偵字第三九○三號卷，
      第四十八、四十九頁），與原審審理時證述之情節有差異
      ，其證詞反覆，難逕採信。衡情簽發本票本應慎重，證人
      甲○○既稱願共同簽立七百萬元鉅款之擔保契約，竟稱基
      於信任、趕早返家等細小情由，不願略施舉手之勞確認系
      爭本票金額，而任令具有高度不確定風險之空白本票由他
      人收執，更屬有違常情，亦與前揭證人丙○○、丁○○之
      證詞不符，其證詞難以採信，無從援為對被告有利認定之
      佐證。
(九)、被告另辯稱：上述擔保契約內有四個股東，每人分擔的金
      額為一百七十五萬元，高吳秋陣也是股東之一，她是戊○○的太太，且他們的比例是四分之一，為何高吳秋陣未分
      擔四分之一，而在本票上記載其餘三名股東要負擔全額為
      七百萬元，可見這七百萬元是事後才填寫的，被告看到時
      ，金額確實是空白的云云。惟本票上記載金額之原因如何
      ，涉及各發票人或本案借款人間債權、債務分擔之內部關
      係事項，顯不足以作為被告未為不實證述之反證。
(十)、綜據前述，被告上揭辯解，尚不足以建立合理懷疑而推翻
      前揭積極證據，無從採信。本案事證明確，被告犯行已堪
      認定，自應依法論科。
三、原審核被告所為，係犯刑法第一百六十八條之偽證罪。爰審
    酌被告附和民事案件原告之主張，到庭具結後為不實之證述
    ，試圖誤導法院判斷而使民事案件原告得脫免鉅額債務，危
    害相對人權益，並造成司法資源浪費，於本案審理中，猶矢
    口否認犯行，飾詞圖卸，未見悔意，且其上揭犯行妨害法庭
    中真相發現及司法公信，因此認為，被告固無前科紀錄，亦
    無據實陳述之義務，兼衡其犯罪之動機、手段等一切情狀，
    適用刑法第168條，判決乙○○犯偽證罪，處有期徒刑拾月
    。其認事用法，核無違誤。被告上訴意旨，仍執陳詞，指摘
    原判決不當，為無理由，應予駁回。
據上論斷，應依刑事訴訟法第368 條，判決如主文。
本案經檢察官郭啟東到庭執行職務。
中　　華　　民　　國　　96　　年　　6 　　月　　7 　　日
　　　　　　　　　刑事第八庭審判長法　官  鄭文肅
　　　　　　　　　　　　　　　    法　官  蔡光治
　　　　　 　 　　　　　　　　　　法　官  陳貽男
以上正本證明與原本無異。
如不服本判決，應於收受送達後十日內向本院提出上訴書狀，其
未敘述上訴之理由者並得於提起上訴後十日內向本院補提理由書
（均須按他造當事人之人數附繕本）。
                                  書記官  王泰元
中　　華　　民　　國　　96　　年　　6 　　月　　7 　　日
附錄本案論罪科刑法條全文：
中華民國刑法第168條
（偽證罪）
於執行審判職務之公署審判時或於檢察官偵查時，證人、鑑定人
、通譯於案情有重要關係之事項，供前或供後具結，而為虛偽陳
述者，處7年以下有期徒刑。
